台灣基隆地方法院刑事判決　　　　　　　　　　　　　九十一年度訴字第二八八號
　　公　訴　人　台灣基隆地方法院檢察署檢察官
　　被　　　告　丁○○
　　選任辯護人　黃丁風
　　被　　　告　乙○○
　　指定辯護人　甲○○
右列被告因違反毒品危害防制條例案件，經檢察官提起公訴（九十一年度偵字第一三
九一號），本院判決如左：
    主      文
丁○○共同連續販賣第二級毒品，累犯，處有期徒刑捌年。扣案之第二級毒品安非他
命貳包（驗餘淨重拾點柒玖公克）沒收銷燬之。
乙○○共同連續販賣第二級毒品，處有期徒刑柒年陸月。扣案之第二級毒品安非他命
貳包（驗餘淨重拾點柒玖公克）沒收銷燬之。
    事      實
一、丁○○曾因違反麻醉藥品管理條例案件，於民國八十六年三月間，經本院判處有
    期徒刑八月確定，於八十六年十一月二十九日執行完畢。復因違反毒品危害防制
    條例案件，於八十八年六月間，經本院判處有期徒刑三月確定；復因違反毒品危
    害防制條例案件，於八十九年八月間，經本院判處有期徒刑七月確定；兩案接續
    執行，而於九十年十月三日執行完畢。
二、詎丁○○與乙○○明知安非他命係毒品危害防制條例第二條所列管之第二級毒品
    ，不得非法販賣及持有，竟共同意圖營利，基於概括之犯意，於九十一年一月下
    旬某日及同年三月上旬某日，由乙○○先帶己○○至基隆市○○街附近後，丁○○向其前手即身分不詳之成年男子「豪哥」取得安非他命半兩後，再持至該處交
    予乙○○，乙○○再轉交予己○○，己○○則交付新台幣﹙下同﹚一萬五千元予
    乙○○，乙○○再轉交予丁○○，丁○○再轉交予「豪哥」；以此一方式，連續
    販賣第二級毒品安非他命二次﹙起訴書誤載為三次）得手。
三、緣己○○於九十一年四月八日下午四時許，施用安非他命後，為妻發現而彼此吵
    架，乃深感不安，決心戒毒，遂於同日下午四時三十分許，前往桃園縣警察局桃
    園分局中路派出所，自首其施用安非他命之犯行，並供出其毒品之來源即前手係
    乙○○，警方乃請其配合追查前手；同日晚間十時許，己○○撥打乙○○000
    0000000號之行動電話，向乙○○表示要買安非他命半兩，一兩亦可，乙○○旋又告知前手丁○○；丁○○又向前手「豪哥」詢問，確定貨源無缺後，彼
    此輾轉約定價格為一兩二萬四千元；丁○○遂於同日晚間十一時許，前往基隆市
    ○○路海洋大學附近之「海王星遊樂場」，向前手「豪哥」取得安非他命一兩，
    並先交付一半之價格一萬二千元，再去電轉告乙○○準備交易；乙○○轉告己○○後，己○○遂與喬裝為其友之警察丙○○及戊○○，一同駕駛一部自用小客車
    ，前往乙○○在基隆市○○路六之三十四號之住處附近，接載乙○○一同前往丁○○所指定之基隆市○○路與武昌街口，準備取貨；迨次日（九日）凌晨一時許
    ，當乙○○下車行至二十公尺外武昌街尾之路旁，向騎乘機車前來之丁○○取得
    安非他命二包（毛重共三十五點三二公克，淨重共三十三點八六公克，驗餘淨重
    共三十三點七九公克，警詢筆錄及扣押物品清單記為毛重共三十九點三五公克）
    ，並佯稱要回車上稱重無訛才能付款，再折返上車時，丙○○及戊○○立即表明
    身分，共同將乙○○逮捕，並扣得前揭安非他命二包；同日凌晨一時二十分許，
    丁○○以行動電話向乙○○催促付款時，丙○○、戊○○立即下車，會合在附近
    埋伏之警員陳泰江，在乙○○之指認下，共同將丁○○逮捕。惟在附近準備再取
    餘款之「豪哥」見狀，則逃之夭夭。
四、案經桃園縣警察局桃園分局報請台灣基隆地方法院檢察署檢察官偵查起訴。
    理      由
壹、心證形成
    訊據被告丁○○及乙○○固均坦承其有於右揭時地遭警查獲等情不諱，惟均矢口
    否認其有右揭犯行，被告丁○○辯稱：其以往不曾販賣安非他命，當日係受被告
    乙○○之委託，才起意幫助被告乙○○向「豪哥」購買安非他命，並非販賣云云
    ；被告乙○○則辯稱：其以往亦不曾販賣安非他命，當日係受己○○之委託，才
    起意幫助己○○向被告丁○○購買安非他命，並非販賣云云。經查：
一、犯罪事實二（一月、三月）部分
１、關於被告辯解
    被告丁○○、乙○○共同意圖營利，基於概括之犯意，於九十一年一月下旬某日
    及同年三月上旬某日，由被告乙○○先帶證人己○○至基隆市○○街附近後，被
    告丁○○交付安非他命半兩予被告乙○○，被告乙○○再轉交予證人己○○，證
    人己○○則交付一萬五千元予被告乙○○，被告乙○○再交付予被告丁○○，以
    此一方式販賣安非他命二次之事實，業據被告乙○○、丁○○分別於警詢、偵查
    及本院審理中供承不諱，彼等出於自由意志之自白，既屬一致，復核與證人己○○於警詢、偵查中及本審理中所述之情節相符；加之後述關於案發日被告彼此之
    自白，亦與證人己○○所述情節相符，並有後述證物扣案可稽，則被告二人之自
    白與事實相符，應堪認定：
Ａ、被告乙○○於警詢中供稱：被告丁○○於九十年十二月中旬，打電話與其聯絡，
    要求其幫忙介紹購買安非他命之客人，其允諾後，於九十一年一月下旬，第一次
    介紹己○○向被告丁○○購買安非他命；嗣於九十一年三月初，第二次介紹己○○向被告丁○○購買安非他命，地點均在基隆市○○區○○路與武昌街口；其雖
    無抽成，但被告丁○○會請其吃飯及唱ＫＴＶ喝酒等語（見九十一年四月九日第
    二次警詢筆錄第二反面）。復於偵查中供稱：其自九十年十二月中旬開始，與被
    告丁○○合作販賣安非他命，且介紹己○○向被告丁○○購買三次；三次包括四
    月八日案發之該次等語（見九十一年四月九日、四月十七日、五月二十日偵查筆
    錄，偵查卷第十六頁反面、第二十六頁反面、第九十五頁反面）。嗣於本院訊問
    時供稱：其從九十年十二月中旬開始，與被告丁○○聯絡，至九十一年四月八日
    止，共介紹己○○向被告丁○○購買三次安非他命；介紹客人向被告丁○○購買
    安非他命後，被告丁○○會請其吃飯、唱歌、喝酒等語（本院九十一年四月九日
    訊問筆錄）。此有上開警詢筆錄、偵查筆錄及本院訊問筆錄在卷可稽。
Ｂ、被告丁○○於警詢時供稱：其經由被告乙○○介紹朋友合資，由其去購買毒品有
    二、三次；其去購買毒品時，可以從中獲取○點一至○點二公克毒品之利益等語
    （見九十一年四月九日第三次警訊筆錄第二頁﹚。復於偵查中供稱：其確實有與
    被告乙○○合作販賣安非他命，均係由被告乙○○介紹他人向其購買，其只有販
    買三次，均係向「豪哥」以一千元一公克多一些之價格買入，再以一千元一公克
    之價格賣出等語（見九十一年四月九日、五月二十日偵查筆錄，偵查卷第十八頁
    反面、第九十六頁反面）。嗣於本院訊問時供稱：其與被告乙○○一起販賣安非
    他命時，由其向別人以一千元一公克多一些之價格買入，再以一千元一公克之價
    格來賣出，總共賣出三次；其與被告乙○○之間沒有分錢等語（見本院九十一年
    四月九日訊問筆錄）。
Ｃ、證人己○○於警詢、偵查中及本院調查時證述：其至九十一年四月八日為止，共
    向被告乙○○購買安非他命三次；第一次購買之時間不復記憶，第二次購買之時
    間是九十一年三月初，均由其撥打被告乙○○0000000000號行動電話
    ，告以其所欲購買之數量，再由其駕車前往基隆市○○區○○街六之三十四號被
    告乙○○家中，接載被告乙○○到基隆市○○○○路口，由被告乙○○取得安非
    他命後，交付其持有；每次都是半兩一萬五千元；包括四月九日查獲之該次，共
    有三次等語（見九十一年四月九日警詢筆錄第二頁、九十一年四月十七日偵查筆
    錄即偵查卷第二十四頁反面及本院九十一年八月七日訊問筆錄第三頁、第七頁）
    。
２、關於共同販賣
    關於被告丁○○辯稱：其係幫助被告乙○○而向「豪哥」購買安非他命，並非販
    賣；被告乙○○辯稱：其係幫助己○○而購買安非他命，並非販賣云云。
Ａ、按刑法上之幫助犯，係以幫助他人犯罪之意思，參與犯罪構成要件以外之行為而
    成立；所謂以幫助他人犯罪之意思而參與者，指其參與之原因，僅在助成他人犯
罪之實現而言；倘以共同之意思而參加犯罪，即係以自己犯罪之意思而參與共同
    犯罪，縱其所參與者為犯罪構成要件以外之行為，仍屬共同正犯；所謂參與犯罪
    構成要件以外之行為，指其所參與者非直接構成犯罪事實之要件，而僅係幫助其
    犯罪事實實現之行為而言，苟已參與構成某種犯罪事實之一部，即屬分擔實施犯
    罪之行為，雖僅以幫助他人犯罪之意思而參與，仍屬共同正犯（最高法院二十七
    年度上字第一三三三號判例參照）。申言之，必須行為人以幫助他人犯罪之意思
    ，從事犯罪構成要件以外之行為，始得論以幫助犯。
Ｂ、查被告丁○○自承已知悉「豪哥」在販賣安非他命人，但為免費獲取安非他命之
    施用，而與被告乙○○分擔送交安非他命並收取價金等構成要件行為，已如前述
    ，則被告乙○○與丁○○之間，具有犯意之聯絡及行為之分擔甚明，揆諸上開說
    明，被告顯然是以自己共同犯罪之意思，參與分擔販賣安非他命構成要件行為之
    實施，自應以共同正犯論。退而言之，縱令被告係以幫助「豪哥」販賣毒品之意
    思，惟被告所從事者，係販賣毒品之構成要件之行為，仍非幫助犯，而為共同正
    犯無疑。
二、犯罪事實三（四月八日）部分
    九十一年四月八日，證人己○○配合警方撥打被告乙○○之行動電話，向被告乙○○表示要買安非他命半兩，一兩亦可，被告乙○○乃於同日告知被告丁○○，
    並輾轉約定價格為一兩二萬四千元；九十一年四月九日凌晨一時許，由被告乙○○下車，向被告丁○○拿取「豪哥」之非他命二包上車後，車上之警員立即表明
    身分，先將之逮捕，嗣於被告丁○○打電話向被告乙○○催款時，再合力將之逮
    捕之客觀事實，業據被告乙○○與丁○○於本院審理中坦承不諱，經核與證人己○○及證人即警察己○○、丙○○、戊○○及陳泰江證述情節相符（偵查卷第二
    十四頁反面、第二十七頁至第三十頁、第四十三頁至第四十四頁、九十一年八月
    七日訊問筆錄），並有安非他命二包扣案可稽，自堪信為真實。扣案之白色結晶
    粉末二包，經送鑑定之結果確為第二級毒品安非他命之事實，亦有內政部警政署
    刑事警察局九十一年五月十四日刑鑑字第○九一○一一三三七七號監驗通知書一
    紙附卷足憑，足認被告二人確有交付安非他命之行為無疑。
１、關於販賣利潤
    被告丁○○辯稱：其是和被告乙○○合資，由其向前手購買，一人半兩等情，既
    經被告乙○○所堅決否認（九十一年四月九日偵查卷，見偵查卷第十七頁），其
    所辯「合資」云云，即難採信。其次，被告丁○○向前手「豪哥」拿取安非他命
    時，被告乙○○表示要半兩，一兩也可以，被告丁○○表示半兩一萬五千元，一
    兩是二萬四千元等情，並據被告乙○○供明（本院九十一年八月七日訊問筆錄第
    五頁）；茲販賣毒品係屬違法行為，刑罰甚重，非可公然為之，不論是瓶裝或紙
    包，均可任意分裝並增減之，而每次買賣之價量，亦隨時依關係之深淺、買者之
    資力、需求之程度及市面之行情等因素，機動調整；至於販賣之利潤，除經坦承
    犯行者外，委難查得實情，職是之故，即使未經查得販賣之利潤，除別有事證足
    認確未牟利外，衡之經驗法則，必然有利可圖；否則，何必冒險為之。何況，本
    件半兩或一兩之價格既有不同，表示其利潤已在被告衡量當中，其為販賣，並非
    單純之轉讓甚明；縱令被告二人所辯代為取貨之情屬實，至少亦應依幫助販賣之
    罪論處，不應認其行為止於幫助施用；何況，被告二人所從事者係構成要件之行
    為，並非構成要件以外之行為，縱令僅有幫助販賣之意思，亦無解於其為共同販
    賣之罪責。
２、關於陷害教唆
    關於選任辯護人辯稱：證人己○○既已主動向警自首施用安非他命，已無施用並
    購買安非他命之決意，是以九十一年四月八日，被告二人與證人己○○之間並無
    真正買賣安非他命之合意；被告二人之交付毒品，係出於警察之「陷害教唆」，
    自不負販賣安非他命之罪責云云。
Ａ、本件係「機會教唆」，並非真正陷害教唆
    按「陷害教唆」可區分為「創造犯意型」即真正陷害教唆，與「提供機會型」即
    「機會教唆」二種；前者係指行為人原無犯罪意思，因受他人（如便衣警察）之
    引誘，始生犯意，進而著手實行犯罪構成要件行為而言（最高法院九十一年台上
    字第一五二三號判決資照）；此種情形所取得之證據，並無證據能力。後者係指
    行為人原本即有犯罪之意思，其從事犯罪構成要件行為之犯意，並非他人所創造
    ，警察僅係利用機會加以誘捕，行為人即不得以陷害教唆置辯。就本案而言，被
    告在為警查獲前，已有二次販賣毒品予證人己○○之行為存在，此次警察僅係利
    用機會加以誘捕，對於被告係出於販賣毒品之一貫意思而前往輾轉交易，並不生
    影響，不能謂被告為警查獲之該次販賣毒品犯行，係出於警察之引誘創造。申言
    之，此部分應屬「提供機會型」之「陷害教唆」，警察取得之證據，自非無證據
    能力（最高法院九十年度台上字第六０六號、九十年度台上字第二九七二號、九
    十年度台上字第四二三七號、九十年度台上字第四○三八號、八十九年度台上字
    第五七九一號、八十七年度臺上字第二九七號判決參照）。
Ｂ、本件止於意圖販賣而持有，並非販賣未遂
    按已著手於犯罪行為之實行而不遂者，為未遂犯，刑法第二十五條第一項定有明
    文。所謂著手係指犯罪行為人對於犯罪構成要件開始實行而言。被告既有販賣安
    非他命之故意，且與購買者談妥數量、價格，並約定交易地點，達成契約之合致
    ，已經著手於犯罪行為之實行，嗣雖未及取交安非他命，即為警查獲，其販賣行
    為尚未得逞，依現行司法實務之見解，認仍應論以販賣罪之未遂犯（最高法院八
    年度第四次刑事庭會議決議、八十七年度台上字第二○○五號判決參照）。然則
    ，如前所述，真正陷害教唆，行為之犯意既起於教唆，此種情形所取得之證據，
    並無證據能力。準此，進而言之，若行為人本有犯罪之意思，因教唆而「著手」
    從事犯罪構成要件之行為，則無論其著手之既遂或未遂，皆係出於教唆，何以實
    務認為不能論以既遂之罪，卻可論以未遂之罪？申言之，「著手」既係出於教唆
    ，基於抑制違法偵查之原則，就其著手部分，應同等加以排除始為合理。易言之
    ，在陷害教唆，若其犯意係因教唆而來，本院同意實務之見解，應排除其犯意，
    不能就其犯意而論罪，從而所取得之證據，並無證據能力，不得作為證據；反之
    ，若被告本有犯意，惟其著手係因教唆而來，本院認應限縮實務之見解，僅能就
    其犯意論罪，既不能就其既遂部分論罪，亦不能就其未遂部分論罪，從而所取得
    之證據，在犯意所及之範圍內，並非無證據能力，仍得作為證據。查被告乙○○
    與丁○○前有二次販賣安非他命予證人己○○之事實，已如前述，足徵彼等原有
    販賣安非他命之故意；九十一年四月八日，被告二人與證人己○○之購買安非他
    命交易，雖因證人己○○並無購買安非他命之真意，僅在協助警察辦案；被告乙○○之著手販賣毒品之行為，係出於證人己○○之教唆；被告丁○○之著手販賣
    毒品之行為，係出於證人己○○利用被告乙○○之輾轉教唆；因此，基於上述原
    則，被告二人之持有並轉交安非他命之行為，應僅論以意圖販賣而持有第二級毒
    品之罪，不能更進而論以販賣第二級毒品未遂之罪。
３、關於「證據排除法則」
    關於選任辯護人辯稱：被告乙○○與丁○○兩人係受警察以詐騙方式而加以逮捕
    ，證人己○○或警察均無買賣安非他命之真意，則被告二人應非現行犯或準現行
    犯，警察逕行將彼等二人逮捕即非適法；因此，違法逮捕是毒樹，被告之自白是
    果實，依據「毒樹果實理論」，應排除其自白之證據能力云云。
Ａ、本件並非毒樹果實理論
    按美國判例所發展出來之「毒樹果實理論」，係討論證據使用禁止之放射效力問
    題，謂國家機關使用違法手段取得「原始證據」（第一次證據）後，即便基於原
    始證據而再次取得之「衍生證據」（第二次證據）係合法取得，仍將導致該衍生
    證據不得使用之後果；惟衍生證據是否應予全部排除，未可一概而論；原則上，
    原始證據排除，衍生證據亦可排除；惟不應排除之例外，亦非少見；查被告乙○○與丁○○之自白，係因逮捕行為所直接取得，係原始證據，而非衍生證據，屬
    於「證據排除法則」（證據禁止原則）之問題，尚與「毒樹果實理論」無涉，合
    先敘明。
Ｂ、本件不應排除證據適用
    違反法定程序所取得之證據，應否予以排除，是否禁止使用，必須考量容許其作
    為事實認定之依據，是否有害於公平正義；若依比例原則加以觀察，就個案違反
    法定程序之情節、犯罪所生之危害等情節綜合考量結果，認為容許其作為認定事
    實之依據，始符合公平正義時，自不應加以排除（最高法院八十八年台上字第二
    三三號判決參照）；何況，意圖販賣而持有毒品係犯罪行為，依毒品危害防制條
    例第二項，係五年以上有期徒刑之罪，本得依刑事訴訟法第一項第四款之規定，
    加以緊急逮捕；而現行犯不問何人得逕行逮捕之，刑事訴訟法第八十八條第一項
    亦定有明文。必須違法逮捕者，始生違法逮捕之證據使用問題，而逮捕是否合法
    之判斷時點為逮捕當時。被告乙○○與被告丁○○遭警察逮捕當時，係基於原有
    販賣毒品之意思，而從事販賣毒品之行為，縱其著手交付之行為，係因「機會教
    唆」而來，亦無礙其為現行犯而得加以逮捕，是以警察逮捕被告二人，屬於合法
    ，實難謂此次逮捕所取得之被告之自白無證據能力。
４、關於誘導訊問
    關於被告乙○○辯稱：其於警訊中及偵查初訊時，會承認曾經販賣安非他命，係
    受制作筆錄之警察戊○○不正當誘導，戊○○告知其為如此陳述較為有利，並可
    以「咬死」被告丁○○云云。
Ａ、按安非他命係毒品危害防制條例所列之第二級毒品，依法不得販賣；政府機關查
    緝甚嚴，販賣毒品之罪責甚重；被告乙○○若無販賣安非他命之犯行，其坦承有
    販賣之犯行，非但無益，反而自陷於罪，雖童稚知其不可，何況被告係成年男子
    ！豈有警察如此誘導，其便如此承認之理？再者，證人即警察戊○○對此堅決加
    以否認，其與被告丁○○素昧平生，並無仇隙，衡情有何要求被告乙○○誣陷被
    告丁○○之必要？而被告乙○○既係被告丁○○之朋友，衡情豈有警察要求「咬
    死」他人，其即照辦之理？
Ｂ、被告二人於警詢、偵查中及本院訊問時供稱販賣毒品之情節，已如前述；除「合
    資」一節外，經核其二人出於自由意思之自白，關於如何就販賣安非他命之犯意
    聯絡及行為分擔等情，均為一致之供述；若被告乙○○之自白非出於自由意思，
    彼等之自白豈會相符得如此巧合？可見被告乙○○所辯顯係事後卸責之詞，不足
    採信。
貳、所犯罪名
    核被告林練成、丁○○所為，均係犯毒品危害防制條例第四條第二項之販賣第二
    級毒品罪及同條例第五條第二項之意圖販賣而持有第二級毒品罪。
一、法律適用
    安非他命係毒品危害制條例第二條第二項第二款所規定之第二級毒品，眾所周知
    。關於九十一年四月八日案發日之行為，起訴書固認係觸犯販賣第二級毒品罪，
    惟本院認為止於意圖而持有第二級毒品罪，已如前述；其基本事實相同，此部分
    起訴法條應予變更。被告於販賣前所持有第二級毒品之低度行為，包括九十一年
    四月八日意圖販賣而持有第二級毒品之行為，均為販賣第二級毒品之高度行為所
    吸收，不另論以意圖販賣而持有第二級毒品罪。被告二人間，有犯意之聯絡及行
    為之分擔，皆為共同正犯。被告先後多次販賣第二級毒品之行為，時間緊接，所
    犯為構成要件相同之罪名，顯係基於概括之犯意而反覆為之，為連續犯，應論以
    販賣第二級毒品一罪，並加重其刑。其次，被告丁○○曾受前述刑之執行，有本
    院被告全國前案紀錄表及台灣高等法院檢察署被告刑案資料查註資料表在卷可稽
    ；其於有期徒刑執行完畢後，五年以內再犯有期徒刑以上之本罪，為累犯，應遞
    予加其刑。惟查：被告之品行，乃量刑考量情狀之一。法官在量刑時，對於素行
    不良者，依刑法第五十七條第六款之規定，自然有所斟酌，是為道德上之自然加
    重；刑法再有累犯之設，不過立法者設定司法者「應」加重其刑而已，是為法律
    上之強迫加重。然則，被告就其前次犯罪行為已受有期徒刑之執行，其責任已經
    抵償，若再將其前次犯罪行為納入本次犯罪行為而一併評價，再予加重其刑，就
    其所加重部分，實係將前次已受責任抵償之行為再次非難，顯然違背評價禁止原
    則，其再次處罰結果，自亦違背雙重處罰禁止原則，同時使得被告受到不平等之
    待遇，亦屬違背平等原則；因此，累犯制度是否違憲，已堪質疑。何況，出獄而
    再犯，可見監獄教化不彰，監獄教化不彰而怪罪被告，反而以不利益加之其身，
    又豈合國民主權之原理？申言之，司法者自會考量加重，立法者之強迫加重，並
    無必要，併此說明之。至於被告丁○○部分，並非被告乙○○所供出，因而查獲
    ，被告乙○○自無毒品危害防制條例第十七條之減刑問題，亦併此說明之。
二、辨正販賣──販賣為同義複詞
    按傳統實務向認所謂販賣，並不以販入之後復行賣出為必要，苟以販售為目的，
    將毒品販入或將之賣出，有一於此，其犯罪即經完成（最高法院六十六年一月二
    十四日六十六年度第一次刑庭庭推總會議決議參照）。其見解可謂怪異之至，造
    成行為人不過意圖販賣而持有毒品，尚未著手販賣，連販賣未遂罪都未構成，卻
    要被判處販賣既遂罪之刑。惟查立法者既未使用「買賣」二字，而使用「販賣」
    二字，則此一見解，已是明顯錯誤，並非法律問題仁智之見而已。申言之，此一
    見解，分別有中文及法律上之誤會：在中文上，販賣乃同義複詞，販者，賣也。
    販賣即是賣，買與賣係相對名詞。實務上以「販入」表示「買入」，出於以為「
    販賣」乃「買賣」之誤會所致。在法律上，就罪責程度觀之，販賣、意圖販賣而
    持有、轉讓、施用、持有之行為，分別成立販賣罪、意圖販賣而持有罪、轉讓罪
    、施用罪、持有罪。此在毒品危害防制條例或麻醉藥品管理條例皆然。其罪責程
    度，由高而低排列，刑罰規範甚為完整而井然有序。然則，此誤見一出，造成販
    賣未遂罪無從適用，而意圖販賣而持有罪幾遭架空；為此，實務上遂有認為意圖
    販賣而持有罪，係指「意圖販賣而販入以外之原因而持有並另行起意販賣」者而
    言；實則，由於「意圖販賣而非法持有」與「非法持有」，其基本之持有行為相
    同，所不同者，前者具有販賣之主觀不法要素及責任意思而已。正因此故，立法
    加以犯罪類型化，為獨立犯，用以規範買入而尚未賣出之情形，屬於刑罰前置化
    ，是為原則；所謂「意圖販賣而販入以外之原因而持有並另行起意販賣」，充其
    量為該款適用之例外情形而已，並非該款適用之原則。何況，刑法上之「販賣」
    應同於民法上「買賣」之「出賣」，販賣者為出賣人，買受者為買受人。民法第
    一五三條以雙方意思合致，買受人有買受之意思表示，出賣人有出賣之意思表示
    ，始成立民法第三百四十五條之買賣契約，此亦與國民法律感情相符。是故僅出
    賣人有出賣之意思，而無相對人時，自無從成立民法上「買賣」契約，當亦無刑
    法「販賣」之行為；若有出賣人出賣之意思表示，買受人亦有買受之意思表示，
    在民法上固為買賣契約，依民法第三百四十八條、第三百六十七條，互相享受權
    利並負擔義務；惟在刑法上，以著手販賣，為既遂未遂之判斷標準；若已經交付
    ，為販賣既遂；若未至交付，則為販賣未遂。申言之，在民法買賣契約成立時，
    在刑法可能尚未著手交付；惟傳統實務前述見解，尚未著手交付，連買賣契約都
    未必成立，卻要成立販賣既遂罪，不僅違背刑法著手之概念，甚且超越民法買賣
    之觀念，有違國民法律感情，等於把抽象存在之意圖，虛擬為已著手之具體行為
    而加以處罰；若刑罰之科處，能以虛擬推論之方式為之，罪刑法定原則將失其存
    在之意義。綜合上述理由，本院認為販賣毒品，以賣出毒品為其構成要件；若意
    圖為販賣而僅有買入毒品之行為，尚未著手接洽有意買受毒品之人時，僅成立意
    圖販賣而持有毒品罪，而非販賣毒品罪，併此說明之。
三、易科罰金──不適用累犯規定
    被告乙○○曾因違反麻醉藥品管理條例案件，於八十五年四月間，經本院判處有
    期徒刑四月確定，於八十五年十一月十三日，因易科罰金而執行完畢。其於有期
    徒刑執行完畢後五年以內，再犯有期徒刑以上之本罪，依長年司法實務之見解，
    此部分亦認其成立累犯，應予加重其刑云云；然本院認為「易科罰金」之執行，
    不應成立累犯，其理由如下：累犯有違憲之虞已如前述，退而言之，縱令累犯之
    設並不違背憲法，惟刑法第四十四條所規定之易科罰金執行完畢者，「以已執行
    論」，是否應再論以刑法第四十七條之累犯？觀之刑法第四十七條之規定，係受
    「有期徒刑」之執行完畢，再犯「有期徒刑」以上之罪，始構成累犯。表面上，
    易科罰金係有期徒刑而易刑處分，且係「以已執行論」，似應構成累犯；惟再觀
    其累犯之立法理由及關於累犯之學說，均係認為被告已受執行而再犯，可見其「
    刑罰適應性」低，故應加重其刑云云；然則，易科罰金之執行，本質上與罰金無
    異，均係繳納一定金額於國庫而免其有期徒刑之執行，何以前次罰金執行完畢，
    不構成累犯，而易科罰金執行完畢，卻構成累犯？易科罰金既未曾受監獄之教化
    ，如何得知其刑罰適應性如何？因此，本院推原刑法第四十四條易科罰金「以已
    執行論」之立法本意，應係指被告不必再入監而受有期徒刑之執行而已，並無以
    已執行論而應再論以累犯之含意在內。申言之，刑法第四十七條應排除第四十四
    條之適用，始合立法之本意。易言之，易科罰金而執行完畢者，不應再適用累犯
    之規定，亦即不能以詞害意，認為「以已執行論」便應論以累犯。再一言以蔽之
    ，本院認為刑法第四十七條之執行完畢，限於真正入監服刑之執行完畢，不包括
    易科罰金之執行完畢在內。因此，此部分自不能以累犯論處，併此說明之。檢察
    官並未引此部分而為累犯之論述，諒亦贊同本院之見解，併此說明之。
、違憲審查
    按「比例原則」要求行政、立法及司法行為，其手段與其所欲實現之目的間，應
    有合理之比例關係，不得不成比例。「法益原則」要求刑事立法，唯在有法益侵
    害及法益危險時，始有犯罪化之必要；唯有在法益與刑罰具有相當性時，始得為
    該種刑罰或該級刑度之賦予。「法益原則」要求任何行為要加以犯罪化，必因其
    法益受到侵害或危險。蓋刑事立法之核心，在於其所保護之法益。刑法之任務，
    在於法益之保護。無法益保護，無刑法可言；亦即無法益受到侵害或危險，則無
    施以刑罰之必要。行為如未造成「法益侵害」或「法益危險」，則無將之犯罪化
    之必要。在法益侵害，為「實害犯」；在法益危險，為「危險犯」。再者，法益
    本身依其價值評價之強度，而呈現法益位階。生命、身體、自由、名譽、財產五
    者，按其順序，而高低位階化。生命法益最高，其次身體法益，其次自由法益，
    其次名譽法益，而財產法益最低。此五種傳統法益，稱之為「個人法益」。在個
    人法益以外之「一般法益」或「團體法益」，亦必須其與個人法益具有關連性者
    ，始得為刑法所保護之一般法益。危險犯不過造成法益危險，亦未至法益侵害，
    亦立法加以犯罪化。其原因無他，以其對最高位階之生命法益造成危險，一般稱
    之為公共危險。惟刑法之有預備殺人罪、預備放火罪、預備強盜罪、預備擄人勒
    贖罪，均因其故意行為已造成生命法益之危險；否則，各該罪即無設預備犯之必
    要。如係單純對身體、自由、名譽、財產等法益危險之故意行為，並未加以犯罪
    化而設預備犯。
    然則，製造、運輸、販賣毒品之行為，不過對「身體」法益具有危險，高位階之
    生命法益尚無直接危險，何以仍須加以犯罪化？蓋施用毒品者，其身體往往產生
    強烈耐藥性、依賴性和禁斷症狀，進而對疼痛感覺遲緩、呼吸被抑制、瞳孔收縮
    等；如持續濫用至中毒，或因呼吸衰竭，或因血壓降低而至休克死亡。其危及者
    係不特定多數人，並非少數人，亦即少量毒品即有大量危險，以是之故，立法將
    之犯罪化。惟依法益原則觀之，將製造、運輸、販賣毒品行為犯罪化，係「危險
    犯」之立法，並非實害犯之立法，有防患於未然之意，其犯罪化之立法固亦有據
    ；然則，製造、運輸之後，必以販賣為其最後目的，而販賣毒品乃必須買受者自
    願配合，亦即需要相對人協力始得完成之行為。因此，即便應予重罰，充其量只
    能依罪刑相當原則而比例加重，處以自由刑即為已足，亦不應有剝奪其生命法益
    之相對死刑以及使之永久隔離社會之無期徒刑！此之觀之二十四年施行之刑法，
    其第二百五十七條第二項之販賣或運輸海洛因罪之刑罰，不過三年以上十年以下
    有期徒刑而已自明；乃四十四年施行之肅清煙毒條例，其第五條第一項製造、運
    輸、販賣毒品罪之刑罰，竟為唯一死刑；遲至八十一年修法時，始改為死刑或無
    期徒刑。未料，八十七年五月二十日施行之本條例沿之，對於製造、運輸或販賣
    第一級毒品之處罰，仍為死刑與無期徒刑。對於製造、運輸或販賣第二級毒品之
    處罰，竟是無期徒刑或七年以上有期徒刑；死刑或無期徒刑之刑罰所欲保護者，
    竟是身體法益，並非生命法益；其所欲防止者，竟是法益危險行為，並非法益實
    害行為。相形之下，可知以死刑或無期徒刑而處罰製造、運輸或販賣毒品之行為
    ，不合法益原則甚明。
    至於製造、運輸毒品之後，在販賣行為之前之「持有」行為，亦不過對「身體」
    法益具有危險，其危險距離更為遙遠，其仍加以犯罪化，乃刑罰之前置化，依同
    一法理，可認其有必要；惟其刑罰必須以適度之有期徒刑為限。意圖販賣而持有
    第一級毒品罪，本條例規定為無期徒刑或十年以上有期徒刑；意圖販賣而持有第
    二級毒品罪，本條例規定為五年以上有期徒刑。然則，已著手於犯罪行為之實行
    而不遂者，為未遂犯，得按既遂犯之刑減輕之。依刑法第六十五條規定，無期徒
    刑減輕後，為七年以上有期徒刑。因意圖販賣而持有第一級毒品行為，尚未至著
    手販賣，其罪責較之販賣第一級毒品未遂罪還輕，尚不必至七年以上有期徒刑，
    何況十年以上有期徒刑？同理，製造、運輸、販賣第二級毒品罪減輕後，為三年
    六月以上有期徒刑。因意圖販賣而持有第二級毒品行為，尚未至著手販賣，其罪
    責較之販賣第二級毒品未遂罪還輕，尚不必至三年六月以上有期徒刑，何況五年
    以上有期徒刑？因此，在意圖販賣而持有第一級毒品罪及意圖販賣而持有第二級
    毒品罪，其立法之罪刑不相當，違背罪刑相當原則甚明。
肆、刑罰裁量
    德國基本法第一條第一項規定：「人性尊嚴不可侵犯。尊重及保護人性尊嚴，乃
    所有國家權力機構之義務。」尊重及保護其人性尊嚴，既係行政、立法、司法機
    關之義務，即非權利。因此，「罪刑相當原則」要求法官在量刑時，應依法益之
    位階，重所當重，輕所當輕，必使罪得其刑而刑當其罪；不得重罪而輕判，或輕
    罪而重判；期使責任與刑罰得以相適應，而具有相當性。地藏十輪經（第三卷）
    云：「若犯重罪，應重治罰；若犯中罪，應中治罰；若犯輕罪，應輕治罰；令其
    慚愧，懺悔所犯。」其此之謂也！如前所述，無論就比例原則觀之，或就法益原
    則觀之，或就罪刑相當原則觀之，製造、運輸、販賣第二級毒品之行為，並無賦
    予或處以無期徒刑或七年以上有期徒刑之必要。其意圖販賣而持有第二級毒品罪
，亦無賦予五年以上有期徒刑之必要。準此以觀，被告顯有可憫恕之情狀，原可
    考慮依刑法第五十九條而減輕其刑；惟因被告均為連續犯，被告丁○○又屬累犯
    ，加加減減，並無多大意義；因此，本院認為在加重其刑時，從輕加重，以資調
    和即可，並無援用刑法第五十九條減輕之必要。此外，再參以被告之品性、生活
    狀況、智識程度、犯罪之目的、手段、犯罪時所受刺激、犯罪後之態度等一切情
    狀後，本院認為分別量處如主文所示之自由刑，可以使其罪刑相當，以使量刑合
    理化，並期被告之自新。
伍、從刑沒收
一、至扣案之安非他命二包，一包毛重十七點七三公克，淨重十七點０九公克，取０
    點０二公克檢驗，驗餘淨重十七點０七公克；一包毛重十七點五九公克，淨重十
    六點七七公克，取０點０五公克檢驗，驗餘淨重十六點七二公克，有內政部警政
    署刑事警察局九十一年五月十四日刑鑑字第０九一０一一三三七七號鑑驗通知書
    一紙在卷可稽（偵查卷第九十頁），係毒品危害防制條例所規定之第二級毒品，
    屬違禁物，不問是否屬於被告所有，應諭知沒收銷燬之。
二、販賣毒品所得萬元，係「豪哥」所取得，並非被告二人所取得；「豪哥」既未
    經查獲，萬元亦未經扣案，不生毒品危害防制條例第十九條第一項「宣告沒收
    之，如全部或一部不能沒收時，追徵其價額或以其財產抵償之」之問題，不得為
    此宣告。此與本案查扣毒品，因被告係共犯，依主從刑不可分原則，應各於被告
    主刑之後，宣告沒收銷毀之一節，尚有不同。至於扣案行動電話二支，分別為被
    告二人所有，惟並非專供本件犯罪所用，已據被告供明，衡以沒收之比例原則，
    本院認亦不得宣告沒收。
陸、據上論斷
    依刑事訴訟法二百九十九條第一項前段、第三百條、毒品危害防制條例第四條第
    二項、第五條第二項、第十八條第一項前段、刑法第十一條前段、第二十八條、
    第五十六條、第四十七條，判決如主文。
本案經檢察官李辛茹到庭執行職務。
中      華      民      國    九十一    年      九      月    十二      日
                                    台灣基隆地方法院刑事庭
                                        法  官  陳  志  祥
右正本證明與原本無異。
如不服本判決，應於收受送達後十日內，向本院提出上訴狀，敘述上訴之理由，上訴
於台灣高等法院，並應按他造當事人之人數附具繕本。
中      華      民      國    九十一    年  九      月    十三      日
                                        書記官  盧  鏡  合
附錄論罪法條：
毒品危害防治條例第四條第二項：
製造、運輸、販賣第二級毒品者，處無期徒刑或七年以上有期徒刑，得併科新臺幣七
百萬元以下罰金。
毒品危害防制條例第五條第二項：
意圖販賣而持有第二級毒品者，處無五年以上有期徒刑，得併科新台幣五百萬元以下
罰金。
